臺灣臺北地方法院民事判決　　　　　　 95年度簡上字第577號
上訴人即附　丙○○
帶被上訴人
訴訟代理人　徐滄明律師
複代理人　　李姵吟律師
被上訴人即　乙○○
附帶上訴人
訴訟代理人　王以國律師
　　　　　　任順律師
當事人間請求侵權行為損害賠償事件，上訴人對於中華民國95年
9月4日本院臺北簡易庭95年度北簡字第34632 號第一審判決提起
上訴，被上訴人提起附帶上訴，本院於中華民國96年10月4日言
詞辯論終結，判決如下：
    主      文
上訴駁回。
原判決關於駁回附帶上訴人後開第二項之訴部分，及命其負擔訴
訟費用之裁判，均廢棄。
前開廢棄部分，附帶被上訴人應再給付附帶上訴人新臺幣玖仟陸
佰壹拾元。
其餘附帶上訴駁回。
第一審命附帶上訴人負擔訴訟費用部分，及第二審訴訟費用關於
附帶上訴部分，由附帶被上訴人負擔百分之十三，餘由附帶上訴
人負擔；第二審訴訟費用關於上訴部分，由上訴人負擔。
    事實及理由
一、被上訴人即附帶上訴人主張：上訴人於民國94年3月21日下
    午5時50分許，駕駛車號6C-6456號自小客車行經臺北市松山
    區○○○路○段303巷口時，因未禮讓正由該處穿越馬路之被
    上訴人，未停駛或減速慢行，反而加速闖過紅燈後右轉，險
    些撞倒被上訴人，情急下被上訴人本能反射性身體向後時，
    腿手出於反射性向前，而恰巧碰及上訴人車輛後座車窗，上
    訴人即心生不悅，並基於傷害之故意而下車將被上訴人猛推
    在地，致被上訴人受有下背部鈍、刮傷之傷害，被上訴人因
    之受有勞動能力減少所受損害新臺幣 (下同)161,667元、醫
    療上之必要支出65,380元，及被上訴人因前開上訴人侵權行
    為所受精神上傷害之精神慰撫金150,000元，共計377,047元
    。其中醫療費用部分，確有必要，並據證人甲○○、丁○○
    及戊○○證述在卷，再被上訴人因本件車禍致下背、膝蓋等
    處受傷致行動不便，待療養復原，兼需按時就醫，致三月又
    七日難以正常到職上班，又精神慰撫金應審酌被害人之身分
    、地位及經濟狀況等因素，另被上訴人就本件損害發生之經
    過，並無與有過失之情事等語。並於原審請求上訴人應給付
    被上訴人377,047元，及自起訴狀繕本送達上訴人之翌日起
    至清償日止，按年息5%計算之利息。
二、上訴人即附帶被上訴人則以：被上訴人所提之民俗整復證明
    書、見安中醫診所診斷書等文件，均為被上訴人個人額外之
    花費，非為系爭損害醫療之目的，與上訴人所為無因果關係
    ，況整復非醫療行為，縱被上訴人上開支出乃出於醫療目的
    ，此等支出亦非為療傷所必要，蓋損害賠償以回復原狀為原
    則，系爭損害之治療費用，業經被上訴人提出醫院診斷書及
    急診醫療費收據請求在案，此等費用足以回復損害發生前之
    原狀，被上訴人復請求民俗整復、中醫診斷，顯為重複且非
    必要。再依被上訴人所提見安中醫診所診斷證明醫囑亦表明
    無需療養休息，被上訴人未如期報到工作，自與本件侵權行
    為無因果關係。又精神痛苦之慰撫金，應審酌傷害情形及兩
    造之身分、地位、過失程度加以認定，與被害人之工作收入
    無關，本件被上訴人並未有何嚴重外傷，亦無終生勞動能力
    喪失之情形，其慰撫金之請求，以5百元為適當。且本件事
    故之發生，實乃因被上訴人先違規穿越馬路，後又用力敲打
    上訴人座車之車窗，致上訴人之女受驚嚇大哭，為避免上訴
    人被女兒認為是軟腳蝦，造成女兒對父親日後沒有安全感，
    上訴人始下車輕推被上訴人，向女兒表示自己有足夠能力勝
    任父親之責，本事件均因被上訴人之不當挑釁所引起，上訴
    人應負50%之過失責任。
三、原審判決上訴人應給付被上訴人42,000元，及自95年5月25
    日起至清償日止，按年息5%計算之利息，駁回被上訴人其餘
    之請求，並依職權宣告被上訴人勝訴部分，得為假執行，及
    上訴人供擔保後，得免為假執行。上訴人就其敗訴部分不服
    ，提起上訴，於本院為上訴聲明：(一)原判決不利於上訴人部
    分廢棄；(二)上開廢棄部分，被上訴人在第一審之訴駁回。被
    上訴人則聲明：上訴駁回。被上訴人對於原判決駁回其減少
    勞動能力之損失161,667元及精神慰撫金4萬元部分，於本院
    審理中，提起附帶上訴，聲明：(一)原判決關於駁回附帶上訴
    人後開請求部分廢棄；(二)上開廢棄部分，附帶被上訴人應再
    給付附帶上訴人201,667元。附帶被上訴人則聲明：附帶上
    訴駁回。
四、兩造不爭執之事實：經本院協同兩造協議簡化爭點，本件兩
    造不爭執之事項（本院卷第81頁)，經文字修正後如下：
    (一)上訴人於94年3月21日下午5時50分許，駕駛車號6C-6456
      自小客車行經臺北市松山區○○○路○段303巷口時，與步
      行行經該地之被上訴人發生爭執，上訴人下車將被上訴人
      推倒在地，致被上訴人受有下背部鈍、刮傷之傷害。
    (二)上開爭執中，被上訴人有碰及上訴人的後座車窗。
    (三)被上訴人之傷害，經財團法人中心診所醫院診斷治療費用
      1,610元。
    以上事實，有財團法人中心診所醫院診斷證明書（附民卷第
    5頁)、醫療費用收據 (附民卷第7、8頁)在卷可稽，上訴人
    並因該事件，涉犯傷害罪，經本院判處拘役30日確定，有本
    院95年度簡字第1501號刑事簡易判決書（原審卷第4至5頁)
    在卷可查，並經本院依職權閱該案全部刑事案卷（含偵查卷
    ）核對無訛，應堪信為真實。
五、得心證之理由：經本院協同兩造協議簡化爭點，本件兩造辯
    論之爭點（本院卷第81頁反面)為：(一)被上訴人依侵權行為
    法律關係請求下列金額是否適當：1.醫療費用32,000元？2.
    減少勞動費用161,667元？3.精神慰撫金50,000元？(二)被上
　  訴人就本件損害之發生是否與有過失？如有過失應減少或免
    除之損害額為何？茲判斷如下：
    (一)本件被上訴人主張上訴人傷害其事實，既為上訴人所不爭
      執，被上訴人請求上訴人負侵權行為損害賠償責任，即屬
      有據，惟上訴人就被上訴人請求之項目及金額，有所爭執
      ，並以前開情詞置辯，惟查：
      1.被上訴人請求醫療費用32,000元部分：被上訴人此部分
        之請求，固據其提出醫療費用收據、整復證明書、診斷
        書、收據、證明書（以上見附民卷第7至12頁)、甲○○
        之整復員證書、整復師證書、見安中醫診所病歷卡（以
        上見本院卷第37、113、114頁)為證，並經證人即整復
        師甲○○、戊○○及中醫師丁○○到庭證述在卷，被上
        訴人除財團法人中心診所醫院之醫療費用1,610元，不
        為爭執外，餘均否認與本件傷害事件有因果關係，並否
        認其必要性。經查，本件傷害事件，係發生於94年3月
        21日，該日經財團法人中心診所醫院診斷之傷害為「下
        背部鈍、刮傷」，面積約10X10公分，有該醫院診斷證
        明書在卷可按，而觀諸被上訴人所提見安中醫診所診斷
        證書所載，被上訴人就醫期間為94年5月10日至94年6月
        1 日，診察之傷害為右膝挫傷，就其時間與傷害時間相
        距約50日，傷害亦不相同，實難認與本件系爭之傷害有
        關，且證人即中醫師丁○○亦到庭證述被上訴人右膝挫
        傷之原因，為被上訴人自述，其原因判斷為外力撞擊，
        但何原因導致無法判斷等語（本院卷第94頁正反面)，
        足見無論見安中醫診所之診斷證明或證人即中醫師之證
        詞，均不足以證明被上訴人之右膝挫傷為上訴人之行為
        所致，其請求上訴人應給付因右膝挫傷至見安中醫診所
        之醫療費用4,890元部分，即難謂有理由。次查，醫療
        行為，僅醫師始得為之，未取得合法醫師資格，擅自執
        行醫療業務者，應受刑事處罰，醫師法第28條著有明文
        ，被上訴人所提之整復，係由甲○○、戊○○整復師所
        為，該二人並非醫師，其所為之整復費用，自非醫療費
        用甚明。被上訴人雖又執稱上開整復費用為民法第193
        條規定之增加生活上需要之費用云云。然按民法第193
        條所謂增加生活上需要之費用，係指維持傷害後身體及
        健康之必需支出之費用而言（最高法院65年度第8次民
        庭庭推總會議決議(一)參照)，本件被上訴人雖曾至甲○○及戊○○處進行整復，業經該二人證述在卷（本院卷
        第91至93頁、第95至96頁)，但進行整復之原因均為被
        上訴人所自述，實不足以證明係上訴人之傷害行為所致
        ，且關於身體健康事項，應由醫師診斷，被上訴人果因
        上訴人之傷害，需復健診療，亦應由醫師為之，其捨復
        健醫師而就尋民俗療法，而謂整復費用為增加生活所需
        之費用，並不足採，況被上訴人係於94年3月2日至94年
        8 月26日至甲○○處整復，又於同段時間內之94年5月
        30 日至94年7月15日至戊○○處整復，兩相重疊，果有
        必要，實非無疑，亦見被上訴人關於整復費用之請求，
        並無必要。
      2.被上訴人請求減少勞動費用161,667元部分：被上訴人
        主張其因被上訴人之傷害，受有3個月又7日不能工作之
        損害，以每月薪資5萬元計算，共計損失161,667元云云
        ，亦為上訴人所否認，被上訴人雖提出國螢電子股份有
        限公司聘任其為管理部經理，每月薪資5萬元之通知（
        附民卷第6頁）、Vista Paint Corporation薪資證明、
        晁隆興公司薪資轉帳存摺、浩暘公司薪資表 (以上見本
        院卷第43至45頁)為據。惟被上訴人所受之傷害為「下
        背部鈍、刮傷」，面積約10X10公分，業如前述，該傷
        害是否致被上訴人無法工作，被上訴人並未舉證以實其
        說，尚難採信，況被上訴人自94年3月21日急診後，即
        再無就下背部之傷害就醫，由此亦難認其因上開傷害而
        無法工作，再觀諸被上訴人所提國螢電子股份有限公司
        之通知之日期為94年5月2日，距前開傷害時間已1月又
        12日，果否因前開傷害而無法於該通知所載之94年5月
        20日報到任職，更非無疑，至於被上訴人所提其他薪資
        證明，僅足以證明其平均薪資所得為何，並不足以證明
        因上開傷害而無法工作，是被上訴人請求因傷減少勞動
        費用161,667元，並無理由。
      3.被上訴人請求精神慰撫金5萬元部分：按不法侵害他人
        之身體、健康、名譽、自由、信用、隱私、貞操，或不
        法侵害其他人格法益而情節重大者，被害人雖非財產上
        之損害，亦得請求賠償相當之金額，民法第195條第1項
        前段亦著有明文。又慰撫金之賠償須以人格權遭遇侵害
        ，使精神上受有痛苦為必要，其核給之標準固與財產上
        損害之計算不同，然非不可斟酌雙方身分資力、加害程
        度、經濟狀況，及其他各種情形核定相當之數額（最高
        法院47年台上字第1221號、51年台上字第223號、76年
        台上字第1908號判例意旨可資參照）。被上訴人於原審
        請求上訴人應賠償其精神慰撫金15萬元，原審准許其1
        萬元之請求，嗣被上訴人於本院附帶上訴請求5萬元，
        上訴人則認以5百元為適當，並主張不應以工作收入為
        衡量標準云云。本院審酌被上訴人所受之傷害，係因上
        訴人駕車未禮讓徒步穿越馬路之被上訴人所致，上訴人
        下車後復未道歉，反猛推被上訴人坐地，致其下背部受
        有鈍、刮之傷害，傷害雖非重大，但惡性著實非輕，有
        違國民守法禮讓之感情，被上訴人並因之多次尋求民俗
        療法診治，雖該等費用，本院認無必要，但由此得見該
        傷害致被上訴人受有相當之精神上痛苦，應堪認定，實
        非如上訴人所稱5百元即得滿足，且審酌上訴人從事商
        業，自有房屋，並駕有車輛，係屬有資力之人，而被上
        訴人碩士畢業，有正常之工作及收入，對國民守法有其
        信賴，所請求之慰撫金亦僅5萬元等一切情況，認其請
        求金額，尚屬適當，並無過高之情事，應予准許。
　　　4.從而，被上訴人有關醫療費用於1,610元及精神慰撫金5
        萬元，合計51,610元部分，為有理由，逾上開之請求部
        分，為無理由。
    (二)上訴人主張被上訴人與有過失部分：上訴人主張本件傷害
      ，係因被上訴人先違規穿越馬路，後又用力敲打上訴人坐
  　　車之車窗所致，其就所受損害應負50%之過失責任云云。
　    經查，上訴人主張被上訴人違規穿越馬路部分，業為被上
      訴人所否認，按諸舉證責任原則，自應由上訴人舉證證明
      之，惟上訴人迄未舉證以實其說，自非可採。次查，就被
      上訴人用力敲打上訴人坐車之車窗部分，亦為被上訴人所
      否認，並陳稱其因險遭上訴人駕車擦撞，於驚恐下順手輕
      拍該車等語。然查，此部分，亦應由上訴人負舉證之責，
      但上訴人亦未舉證證明之，已難採信，且其以該事由告訴
      被上訴人傷害其女楊芷蓉，亦經檢察官認其無過失之責，
      而為不起訴處分，並經再議駁回確定，此業經本院調閱臺
      灣臺北地方法院檢察署94年度調偵字第445號案卷，核對
      無誤；又查，上訴人駕車未禮讓穿越有斑馬線及號誌管誌
      巷口之被上訴人，險發生交通事故，被上訴人出於驚恐而
      拍打上訴人之汽車，實出於人之反射性動作，由此亦難謂
      被上訴人就本件傷害之發生，與有過失，況兩造並未發生
      交通事故，上訴人卻下車推打被上訴人，此乃本傷害事件
      發生之原因，上訴人主張被上訴人與有過失，洵非可採。
六、綜上所述，被上訴人依侵權行法律關係，請求上訴人給付醫
    療費用1,610元、精神慰撫金5萬元部分，合計51,610元，為
    有理由，應予准許，逾此所為請求，為無理由，應予駁回。
    原審判決命上訴人給付醫療費用32,000元、精神慰撫金1萬
    元，合計42,000元及自起訴狀繕本送達翌日即95年5月25日
    起至清償日止，按年息5%計算之法定遲延利息部分，依其理
    由雖屬不當，但本院依前述之理由，認其結論仍為正當，上
    訴意旨求予廢棄改判，為無理由，應予駁回。又被上訴人即
    附帶上訴人請求上訴人應給付精神慰撫金及醫療費用合計逾
    9,610元部分，原判決就此部分為附帶上訴人敗訴之判決，
    自有未洽，附帶上訴人就此部分指摘原判決不當，求予廢棄
    改判，為有理由，爰就此部分予以廢棄改判如主文第3項所
    示。至於逾上開應准許部分，附帶上訴人之請求為無理由，
    原審為其敗訴之判決，並無違誤，附帶上訴人就此部分所為
    之附帶上訴，為無理由，應予駁回其附帶上訴。
七、本件事證已臻明確，兩造其餘攻擊防禦方法及所舉未經援用
    之證據，經本院斟酌後，認為均不足以影響本判決之結果，
    爰不一一論述，併此敘明。
據上論結，本件上訴為無理由，附帶上訴為一部有理由，一部無
理由，依民事訴訟法第436條之1第3項、第449條、第450條、第
78條、第79條，判決如主文。
中　　華　　民　　國　　96　　年　　10　　月　　18　　日
                  民事第四庭審判長法  官  劉坤典
                                  法  官  吳定亞
                                  法  官  余明賢
以上為正本係照原本作成
本判決不得上訴
中　　華　　民　　國　　96　　年　　10　　月　　18　　日
                                  書記官  陳素卿
